【裁判字號】    89,保險上,1
【裁判日期】    891206
【裁判案由】    給付保險金
【裁判全文】
臺灣高等法院高雄分院民事判決  八十九年度保險上字第一號
      上  訴  人  乙○○
      法定代理人  甲○○
      訴訟代理人  王進勝律師
                  吳賢明律師
      複代理人    黃淑芬律師
      被上訴人    南山人壽保險
                  股份有限公司  設台北市○○○路○段一四四號
      法定代理人  丙○○      .
      訴訟代理人  戊○○      .
                  丁○○      .
                  己○○      .
右當事人間給付保險金事件，上訴人對於中華民國八十八年十一月二日臺灣屏東地方
法院八十七年訴字第五九八號第一審判決提起上訴，本院判決如左：
      主      文
原判決廢棄。
被上訴人應給付上訴人新台幣壹佰零伍萬元，及自八十七年七月十四日起至清償日止
，按年息百分之五計算之利息。
第一、二審訴訟費用由被上訴人負擔。
      事      實
甲、上訴人方面：
壹、聲明：求為判決：
一、原判決廢棄。
二、被上訴人應給付上訴人新台幣（下同）一百零五萬元整，及自本件起訴狀繕本送
    達之翌日起至清償日止，按年息百分之五計算之利息。
貳、陳述：除引用原判決書之記載外，補稱：
一、被上訴人並未解除係爭保險契約，兩造間之保險契約仍有效存在，上訴人仍依約
    持續繳付保險費，且被上訴人並未給付上訴人十五萬元等事實，兩造並不爭執。
二、上訴人並未違反系爭保險契約之告知義務，且被上訴人已喪失契約解除權，不得
    再主張解除契約：
  (一)上訴人雖有小兒麻痺症，但為被上訴人之業務員郭國輝所知悉，並未隱瞞：
    上訴人縱有小兒麻痺症，但並非系爭保險契約之重要事項，上訴人之身體狀況，
  依被上訴人公司內部之「醫務規則」規定，無需加作檢驗，被上訴人仍會核保，
    是證上訴人之狀況並非系爭保險契約之重要事項。
  (二)前項解除契約權，自保險人知有解除之原因後，經過一個月不行使而消滅，或契
    約訂立後，經過二年，即有可以解除之原因，亦不得解除契約，保險法第六十四
    條第二、三項規定：
  上訴人曾患小兒麻痺乙事，上訴人並未故意隱匿，未違反保險契約之告知義務，
  且該事項並非保險契約之重要事項，不足以變更或減少被上訴人對危險之估計，
  被上訴人自不得據以解除契約。
  上訴人之「右大腿神經損傷併右大腿肌肉萎縮併關節攣縮合併股關節膝關節踝關
    節機能永久喪失」，係因意外車禍之保險事故所致，與曾患小兒麻痺間並無因果
    關係，依保險法第六十四條第二項但書規定，被上訴人亦不得解除契約。
  況被上訴人至遲於八十七年七月即知上訴人曾患小兒麻痺乙事，卻未於知悉解除
    原因後一個月內解除契約，揆諸上開保險法第六十四條第二項規定，被上訴人已
    喪失解除契約權。
  現今上訴人需用輔助器行走，如果沒有輔助器，上訴人必須扶助其他物品，左腳
    才能站立，故系爭保險契約既合法有效存在，被上訴人即應給付上訴人保險金。
三、上訴人於車禍前，兩下肢股、膝、踝三大關節均屬正常，且並無一下肢機能全廢
    等情：
  (一)上訴人雖有小兒麻痺事實，但無須柺杖、輔助器等即可自力行走，甚至跑跳運動
    均行動自如，甚至有時還比正常人快，有證人林惠珠、張國源、李德賢、周美月
    、李秀如、林天祥之證詞在卷可稽，足見上訴人乙○○於簽訂系爭保險契約時及
    發生保險事故「車禍」前，並無中度肢障之事實。
  (二)若有一下肢機能全廢之情事，應自外觀上肉眼即可輕易觀察到殘障之情形，而依
    證人即被上訴人公司之業務員郭國輝證稱「他從他家大廳走到外面去，我看到他
    走路沒有一跛一跛的」，且乙○○所騎乘之摩托車為一般機車，並非殘障用機車
    ，此由證人郭國輝所稱「我有跟乙○○的父親說他們兩個小孩常常騎機車在外，
    他（指乙○○）正要騎機車離開」，顯見上訴人乙○○並未有中度肢障之情形，
    否則根本無法騎乘一般機車，是乙○○雖有小兒麻痺，但未達肢障之程度，且機
    能與常人無異。
四、上訴人之傷殘情形與車禍意外之保險事故發生有因果關係：
  (一)上訴人於八十六年五月十三日在屏東縣東港鎮○○路○段附近發生車禍，致使「
    右股骨骨折手術後併發肌肉萎縮」、「右股骨骨折併術後右腓神經損傷併右腿肌
    肉萎縮」、「右股骨骨折併術後、右大腿神經損傷併右大腿肌肉萎縮」及「右大
    腿神經損傷併右大腿肌肉萎縮併關節攣縮合併股關節膝關節踝關節機能永久喪失
    」，有醫院診斷書為憑。
  (二)按所謂因果關係即「無此行為雖不必生此損害；有此行為，通常即足生此種損害
    者，是為有因果關係。無此行為，必不生此種損害；有此行為，通常亦不生此種
    損害者，即無因果關係」。查上訴人於車禍當時兩下肢之機能健全，車禍後即生
    如前項所述之傷殘情形，依司法實務上之相當因果關係理論，足以認定上訴人之
    傷殘情形與車禍事故發生有因果關係。
五、上訴人之傷殘情形，符合系爭保險契約所附保險給付表第三級規定，被保險人應
    依約給付百分之五十之保險金：
  (一)依系爭保險契約之「殘廢程度與保險金給付表」第三級第十一項規定：一下肢踝
    關節以上缺失或一下肢三大關節全部機能永久喪失者，保險人應給付百分之五十
    之保險金。
  (二)上訴人經高雄醫學院附設中和醫院診斷為股、膝、踝三大關節永久喪失機能，有
    診斷書在卷可稽。被上訴人主張上訴人之傷情程度與系爭保險契約約定之保險給
    付表第三級第十一項規定不符，顯與醫院診斷結果有悖，應由被上訴人負舉證責
    任。
六、上訴人之父、母雖曾與被上訴人簽署同意書，然當時被上訴人宣稱係發放慰問金
    ，自與保險金之給付無關，且被上訴人並未給付十五萬元，是被上訴人主張上訴
    人已喪失保險金給付請求全自屬無據。
七、上訴人對民國八十年核發之殘障手冊，形式上雖不爭執，但其內容鑑定殘障級數
    並不實在：
  (一)文書，依其程式及意旨得認作公文書者，推定為真正，民事訴訟法第三百五十五
    條固有明文，惟既為推定效力，若有反證仍得推翻之。上訴人下肢機能並無「殘
    障鑑定表」所載，下肢中度殘障之任一殘廢情形，此據上訴人當時之國小導師林
    天祥證稱「乙○○當時走路會跛，但走路速度與一般人差不多，會打球、跑步等
    ，且印象中未拿輔助器．．．」，足證殘障手冊之內容與事實不符，且原鑑定資
    料已佚失，鑑定內容不詳，自不得據以認定上訴人於訂約或車禍時為中度肢障。
  (二)據高雄醫學大學附設中和紀念醫院高醫附密字第二一八號函，對上訴人右股骨
    折及腰髓併神經根傷害無法確認原因為何﹖該函明確記載上訴人於八十六年十一
    月二十八日至高醫就醫時，右下肢三大關節全部機能已達永久喪失之地步，顯見
    上訴人於車禍發生後六個月即已達機能永久喪失程度，足認該傷害係車禍所造成
    ，並非小兒麻痺所致，蓋上訴人小時患有小兒麻痺，程度並未逐日加深，怎可能
    在十餘年後突然會造成機能障礙與醫學理論顯然不符。
  (三)高雄長庚紀念醫院長庚院高字第二八一四號鑑定報告書雖稱上訴人之「右下肢
    股神經損害病變與以往曾有小兒麻痺病史相符」，但上訴人之右下肢機能喪失係
    因車禍所致，與曾患小兒麻痺無關：
  上訴人從未於長庚醫院就診，該院亦未有上訴人未發生事故前之任何資料，長庚
    醫院究以何為依據判斷上訴人右下肢股神經損害病變與以往曾有小兒麻痺病史相
    符，實有疑問﹖
  上訴人於車禍發生後六個月即已達右下肢三大關節機能全部喪失之程度，今距車
    禍發生時已有三年半左右時間，是否現在之狀況更較車禍發生六個月時嚴重，當
    時上訴人於車禍後六個月內之傷害程度，與小兒麻痺病史是否有關，鑑定報告亦
    未有認定，不足以作為本件因果關係認定之依據。
  縱右下肢股神經損害病變部分與小兒麻痺病史相符，但原因係因車禍外力所造成
    ，導致右髖關節與膝關節活動能力降低，並加重踝關節能力喪失，故上訴人小兒
    麻痺之病史與上訴人右下肢三大關節機能喪失，並無直接因果關係。
參、證據：除引用原審立證方法外，補提：保險契約書、交通事故証明書、診斷証明
    書、要保書、新園國中八十五年畢業同學錄、新園國中學生學籍紀錄表影本各一
    份及相片四張診斷証明書一份為証，請求鑑定上訴人之右股骨骨折係小兒麻痺或
    車禍所致；並請求傳訊証人張國源、李德賢、林天祥、李秀如、周美月及林惠珠
    為証。
乙、被上訴人方面：
壹、聲明：求為判決：上訴駁回。
貳、陳述：除引用原判決書之記載外，補稱：
一、訴外人張謝素真及上訴人於八十四年五月十五日及八十四年十月六日投保被上訴
    人公司之「南山康樂險期繳費終生壽險」附加「南山個人人身意外傷害保險」，
    保單號碼各為Ｚ000000000號及Ｚ000000000號等之事實，被
    上訴人不爭執。
二、上訴人違反保險法第六十四條之告知義務:
    上訴人於民國八十年十月二十一日經屏東縣政府鑑定領有下肢肢體殘障手冊，並
    於八十五年四月二十三日換證，此有殘障手冊影本為憑，被保險人於八十四年間
    投保時，於要保書告知事項均勾選為「否」並親自簽名，足見上訴人於投保當時
    並未依保險法第六十四條盡據實告知義務。
三、小兒麻痺症為保險契約之重要事項，被上訴人公司之業務員郭國輝招攬保險契約
    前不知上訴人已患小兒麻痺：
  (一)本件要保書對於重要告知事項，均以條列式列於要保書之書面詢問，以供被保險
    人勾選，保險人藉要保書以了解被保險人身體狀況，才得以估計危險，被保險人
    於書面詢問事項均勾選「否」，尤其第６項（Ｅ５）中「目前身體狀況是否有四
    肢機能障礙」及第９項身體殘障狀況(3)「有無脊柱、胸廓、四肢或手指、足趾畸
    型、跛行、小兒麻痺、腦性麻痺後遺症或其他缺陷﹖（Ｇ３）」等事項，為要保
    書上所詢問之重要事項，被保險人均勾選為否，並親自簽名，足見其有蓄意隱瞞
    肢體殘障之事實；３又上訴人公司內部之「醫務規則」中，免填檢驗規則之既往
    病史規定：下列既往病史「須作普通體檢一次」外，另應加作相關體檢項目，或
    填寫該疾病問卷。「(1)曾患小兒麻痺．．．」，是曾患小兒麻痺症之被保險人至
    少須作一次普通體檢。非如上訴人代理人所言，不需體檢．．．等等，今上訴人
    既未告知被上訴人，致被上訴人確信被保險人身體良好而予以免體檢承保，是已
    嚴重影響保險人對於危險之估計。
  (二)八十九年五月八日言詞筆錄中，證人郭國輝描述招攬過程中，見到被保險人都是
    「或著長褲或坐在機車上或坐著打電動玩具」，而招攬契約當時要保人和被保險
    人均在場，由郭國輝逐項詢問後始打勾，並交由要保人和被保險人看過簽名。証
    人林惠珠亦證明從未告知郭國輝有關上訴人殘障情況，可見被上訴人公司之業務
    員郭國輝於招攬當時並不知上訴人患小兒麻痺之情事，而上訴人與要保人竟未告
    知其殘障情況，由此更可見上訴人有蓄意隱瞞其殘障情形。
四、上訴人車禍前之殘障程度已達下肢中度殘障程度：
  (一)上訴人民國八十年十月二十一日經屏東縣政府鑑定領有肢體殘障手冊，並於八十
    五年四月二十三日換證，並有殘障手冊影本為憑，且經意外事故發生之初診醫院
    即安泰醫院病歷明白記載：「病人有小兒麻痺病情」，再者上訴人之父亦於庭上
    表示被保險人自幼即患有小兒麻痺，此有原審八十八年六月十一日言詞辯論筆錄
    附卷可稽，是以上訴人於保險契約訂立前已患有小兒麻痺，已是不爭執事項。上
    訴人既領有經屏東縣政府指定之專業醫院鑑定殘障程度，而由屏東縣政府社會科
    核發「中華民國中度肢體殘障手冊」，此鑑定為專業鑑定之機構，其具有相當公
    信力，且較一般人從外觀判斷具可信度。
  (二)當事人主張有利於己之事實，就其事實負舉證責任。八十九年五月八日言詞筆錄
    中，數證人均承認上訴人自幼即有肢體障礙，證人林惠珠所言上訴人「走路很快
    ，沒拿輔助器，也跟著去爬山，他人尚且爬輸他。」等語，又證人張國源之證言
    「上訴人運動都很正常，未拿輔助器」等語，又證人林國祥（上訴人之國小導師
    ）指稱「上訴人走路速度與正常人差不多，若是別人走十公尺，上訴人應該有七
    、八公尺」等語，各證人描述上訴人殘障情況不一，且無客觀標準，其畢竟僅為
    一般人從外觀所見非專業鑑定醫院，不具有專業鑑定能力，故仍應以專業醫院鑑
    定之結果，認定上訴人最遲於鑑定當時已因小兒麻痺致下肢中度肢體殘障，而上
    訴人竟以投保前已有之傷殘據以申請保險金，自屬無據。
五、上訴人投保前傷殘情形與本件保險意外事故具因果關係:
  (一)上訴人既已於投保前領有中華民國中度肢體殘障手冊，而查殘障鑑定表中，關於
    下肢中度肢障殘廢情形有四：(1)兩下肢機能顯著障礙者。(2)兩下肢自踝關節以上
    欠缺者。(3)一下肢自膝關節以上欠缺者。(4)一下肢的機能全廢者。其中症狀最輕
    微為第「(4)一下肢的機能全廢者」，可見上訴人殘廢程度於申請身殘障手冊當時
    至少已達「一下肢的機能全廢」之程度，此程度已遠勝或等同於上訴人所申請理
    賠之症狀最嚴重情形：右大腿神經損傷併右大肌肉萎縮，併關節攣縮，合併骨關
    節、腳關節、踝關節機能永久喪失，由此可知，上訴人診斷書之傷殘程度早於投
    保前即已存在，上訴人據以申請殘廢保險金，要之無據。
  (二)鑑定報告書未說明上訴人三個關節是與車禍有關，故對主張上訴人三個關節已經
    喪失不爭執，但是上訴人無法證明三個關節功能喪失與車禍有關。
六、上訴人傷殘情形未達保險金給付表第三級第十一項：
    退萬步言之，縱上訴人得申請殘廢保險金，依殘障程度與保險金給付表中第三級
    第十一項之規定：「一下肢三大關節全部機能永久完全喪失者」才符合請領條件
    。上訴人出具之診斷說明書僅記載「機能永久喪失」，並未達於「永久完全喪失
    」之程度，故上訴人依殘廢程度與保險金給付表之規定，請領百分之五十殘廢保
    險金，洵屬無理。
八、被上訴人與上訴人簽訂給付新台幣十五萬元慰問金：
    上訴人於投保前即因傷殘領有下肢中度殘障手冊，其不僅於投保時未確實告知，
    更以投保前既有之傷殘症狀據以申請殘廢保險金。被上訴人本無給付殘廢保險金
    之義務，但念其家境清寒，雖上訴人傷殘程度與殘廢程度給付表規定不符，上訴
    人仍於八十七年五月五日與訴外人謝素真及上訴人法定代理人甲○○簽訂同意書
    ，雙方同意由被上訴人給付新台幣壹拾伍萬元之慰問金於上訴人，詎上訴人於同
    意書簽訂後隨即反悔，拒收被上訴人所開之支票，不僅徒增雙方困擾，更顯示上
    訴人無解決問題之誠意。
參、證據：除引用原審立證方法外，補提：醫務規則影本份為証；請求高雄長庚醫院
    鑑定上訴人之右股骨骨折係小兒麻痺或車禍所致。
丙、本院依職權向安泰醫院查詢上訴人急救經過、向高雄醫學大學附設中和紀念醫院
    查詢上訴人在該醫院就醫之情形及右肢三大關節機能是否已全部喪失，並訊問証
    人郭國輝。
      理      由
一、上訴人主張其為兩造成立意外傷害保險契約之被保險人，保單號碼各為Ｚ000
    000000號、Ｚ000000000號，保險金額各為二百萬元及十萬元，
    嗣上訴人於民國八十六年五月十三日在屏東縣東港鎮○○路○段附近發生車禍，
    經高雄醫學院診斷為股、膝、踝三大關節永久喪失機能，成為中度肢障，依前揭
    保險契約內殘障程度與保險金給付表之約定，被上訴人應給付上訴人百分之五十
    之保險金額，被上訴人不願理賠，爰依保險契約之約定請求被上訴人給付一百零
    五萬元及自起訴狀繕本送達翌日（即八十七年七月十四日）起至清償日止，按年
    息百分之五計算之利息等語；被上訴人則以上訴人於要保時下肢已殘障，然並未
    盡告知義務而隱瞞上開殘障事實，顯已違反保險法第六十四條之告知義務，又上
    訴人未舉證證明車禍及下肢殘障之關係，自不得主張保險金給付請求權云云置辯
    。
二、上訴人之母謝素真於八十四年四月十七日以自己為被保險人，投保被上訴人公司
    之「南山康樂險期繳費終生壽險」，保單號碼為Ｚ000000000號，期間
    為自八十四年四月十七日起至一百五十一年四月十七日止，該保險契約之保險項
    目包括家庭意外傷害保險－子女，約定被保險人（謝素真）子女死亡及殘廢保險
    金十萬元；上訴人之父甲○○又於八十四年十月六日以上訴人為被保險人，投保
    被上訴人公司之「南山康樂險期繳費終生壽險」，保單號碼為Ｚ0000000
    00號，期間為自八十四年十月六日起至一百七十年十月六日止，該保險契約之
    保險項目包括南山個人人身意外傷害保險，保險金額為二百萬元，有保單在卷（
    見原審卷六至廿三頁），又上訴人於八十六年五月十三日在屏東縣東港鎮○○路
    ○段附近發生車禍之事實，亦為被上訴人所不爭執，並有申請交通事故証明書在
    卷（本院卷廿四頁），故堪信上訴人發生車禍事實之主張為真實。
三、上訴人自幼患有小兒麻痺症，為上訴人所自認（本院卷廿八頁背面），又高雄長
    庚醫院於八十九年八月卅一日對上訴人鑑定上訴人右肢傷殘係車禍抑或小兒麻痺
    所致時，其中肌電圖及神經傳導檢查結果「右下肢股神經損傷病變，部分發現與
    以往之曾有小兒麻痺病史相符」，故其鑑定結果為「被鑑定人乙○○有小兒麻痺
    病史，．．．」，有該醫院八十九年九月廿八日長庚院高字第二八一四號函及
    所附鑑定報告書在卷（本院卷一九四至一九五頁），故被上訴人抗辯上訴人患有
    小兒麻痺，堪信為真實。
四、上訴人於接受被上訴人職員郭國輝書面詢問時，是否有患小兒麻痺，並且隱匿不
    告知，且為郭國輝所不知情﹖如上訴人有隱匿不告知之情事，是否與本件上訴人
    是否發生保險事故有因果關係﹖
  (一)依「南山康樂險期繳費終生壽險」之保險項目「南山個人人身意外傷害保險附約
    第十九條第三項約定「殘廢保險金的受益人為被保險人，本公司（被保險人）不
    受理其指定或變更」，有附約在卷（原審卷廿頁），故本件上訴人因車禍發生保
    險事故（詳後述），保險金之受益人為上訴人，合先敘明。
  (二)上訴人於接受被上訴人職員郭國輝書面詢問時，是否有患小兒麻痺，並且隱匿不
    告知，且為郭國輝所不知情﹖
    被上訴人招攬本件保險之職員郭國輝於本院做証時稱「．．是到上訴人家中完成
    本件書面契約」、「（你認識他【上訴人】母親到簽訂本件保險契約這段期間，
    你與上訴人有無見過面﹖）有。在外面看過一次，在鋁門窗行見過他正要騎機車
    離開，其他在他家中見過」、「（那時你知道他跛﹖）我所看過的他都是穿長
    褲」、「（你有無看過他走路﹖）有。他從他家大廳走到外面去。我看到他走路
    是沒有一跛一跛的。我的記憶當中都是坐在機車上或坐著打電動玩具，只有這次
    是看他走出去」、「（郭先生看到上訴人騎機車時，有無攜帶行走（本院卷一一
    三至一一五頁），此外，其於本件保險之人身意外平安保險投保人須知之「業務
    員報告書」欄內記載「你認識被保險人已有多久﹖二年」有該保險須知在卷（原
    審卷二八六頁）。按郭國輝既認識上訴人二年，其稱不知有患小兒麻痺症，已與
    一般經驗法則不符，此外，其既親眼看到上訴人在其前面走過，竟稱上訴人走路
    無一跛一跛的，與其他証人之証述不同，足見其係為掩飾其知悉上訴人有患小兒
    麻痺之事實，而為不實之陳述，故郭國輝於招攬本件保險契約時，已知悉上訴人
    患有小兒麻痺之事實，被上訴人抗辯上訴人隱匿小兒麻痺之事實，顯非可採。
  (三)按保險法第六十四條規定「訂立契約時，要保人對於保險人之書面詢問，應據實
    說明（第一項）。要保人故意隱匿，或因過失遺漏，或為不實之說明，足以變更
    或減少保險人對於危險之估計者，保險人得解除契約；其危險發生後亦同。但要
    保人證明危險之發生未基於其說明或未說明之事實時，不在此限（第二項）。前
    項解除契約權，自保險人知有解除之原因後，經過一個月不行使而消滅；或契約
    訂立後經過二年，即有可以解除之原因，亦不得解除契約（第三項）」，故要保
    人故意隱匿或違背特約條款，僅為保險人得為解除契約之原因，如不解除契約，
    於保險事故發生時，保險人仍應負給付保險金之責任，本件上訴人於被上訴人職
    員郭國輝書面詢問時，並未隱匿小兒麻痺之事實，已如前述，即使上訴人有隱匿
    之情事，但被上訴人自發生後禍後迄今，並未依保險法第六十四條第二項解險本
    件二件保險契約，為被上訴人所不爭執（見本院卷一九０、二一五頁），故被上
    訴人抗辯上訴人於其書面詢問時，隱匿曾患小兒麻痺之病情，尚不足為其有利之
    証據，即上開是否隱匿曾患小兒麻痺之事實，與本件上訴人之請求，尚無因果關
    係。
五、上訴人曾患小兒麻痺之事實，是否已影響其日常生活之行動﹖屏東縣政府八十年
    核發上訴人之殘障手冊，是否足以証明上訴人之右下肢於該時期已達中度殘障之
    程度﹖
  (一)上訴人之國中同班同學李秀如、周美月証稱「我們國小即認識，認識他時，他走
    路即一跛一跛的，但是他走路很快」、「．．．一起跑步過」、「（老師作體育
    測驗時，有因上訴人肢體障礙，即作特殊的安排﹖）沒有」（本院卷一一八至一
    一九頁），証人即鄰居林惠珠証稱「我認識他時，他約十幾歲，那時才發現他有
    點跛跛的，但是他走路很快，沒拿輔助器，也跟我們去爬山，我們尚爬輸」（他
    本院卷一一七頁），另上訴人之父之同學張國源証稱「我欲証明上訴人出生會走
    路以來，上訴人走只有稍微跛跛的，但是運動都很正常，都沒有拿輔助器」（本
    院卷一一八頁），由上開証人李秀如、周美月、林惠珠及張國源之証述可知，上
    訴人雖患有小兒麻痺症，但其症狀甚輕，走路時有跛跛的，但沒有拿輔助器，其
    速度與常人無異，甚至較常人為快。而証人即上訴人之國小三、四年級老師林天
    祥雖証稱「（上訴人三、四年級時，肢體有無無障礙﹖）走路會跛，走路速度與
    正常的男生差不多，但是不會差很遠，跑步仍能跑」、「（據你判斷，若是別人
    走了十公尺，上訴人可走幾公尺﹖）忘了，但七、八公尺應該有，但是他會打球
    、跑步等」（本院卷一二一頁），其已証稱上訴人與正常同學走路速度比較時，
    可能較慢，但其已稱忘了，其後之陳述，係其主觀臆測之詞，尚不得為上訴人於
    國小三、四年級時走路之速度較其他男同學為慢，更何況上訴人之國中同班同學
    李秀如及周美月已証明上訴人於國中之情形，與其他同學無異，故林天祥此部分
    之陳述，尚不足為上訴人不利之証據。綜上所述，上訴人雖患有輕微之小兒麻痺
    症，但尚未影響其行動，應堪認定。
  (二)由上開林天祥老師証述上訴人於唸國小三、四年級時雖有小兒麻痺，但仍能打球
    、跑步，証人李秀如、周美於証述上訴人於唸國中期間之行動，與同班男同學無
    異，由鄰居林惠珠証稱上訴人可爬山，其速度較渠等為快等情可知，上訴人於八
    十年間領有下肢中度殘障之殘障手冊，但上訴人實際上並未達「(1)兩下肢機能顯
    著障礙者。(2)兩下肢自踝關節以上欠缺者。(3)一下肢自膝關節以上欠缺者。(4)一
    下肢的機能全廢者」之下肢中度肢障殘廢之程度，亦堪認定，被上訴人此部分之
    抗辯，亦無足採信，至於上訴人未達下肢中度殘廢程度，而領有該程度殘障手冊
    之原因，則非本院所應予審酌，併予敘明。
六、本件上訴人於八十六年五月十三日發生車禍，是否為保險事故之發生﹖
  (一)上訴人於八十六年五月十三日晚上九時五十六分送屏東縣東港鎮之安泰醫院急診
    ，依該醫院急診護理記錄單記載「病人由一一九送入．．．車禍致全身多處．．
    右大腿變形，．．．」，該醫院為之做右股骨骨折手術、其他傷口為外傷敷藥，
    上訴人於八十六年五月廿六日出院即未回門診等情，有安泰醫院八十九年六月廿
    七日東安醫字第０一九五號函及所附病歷在卷（本院卷一六四至一六八頁），而
    其於八十六年十一月八日前往私立高雄醫學大學（私立高雄醫學院前身）附設中
    和紀念醫院（下稱中和紀念醫院）門診，醫生診斷之病名為「右股骨折併術後
    併肌肉萎縮。疑腰髓併神經根傷害」；該醫院於八十六年十二月一日做檢查後
    ，記載病名為「右股骨骨折併術後。右大腿神經損傷併右大腿肌肉萎縮」，
    有該醫院八十七年十月一日高醫附秘字第五七五０號函及所附病歷在卷（原審
    卷二二七至二三五頁），由上開二醫院病歷記載可知，上訴人於八十六年五月十
    三日發生車禍後至八十六年十一月廿八日前往中和紀念醫院就醫時，並無第二次
    意外事故之發生，而上訴人小兒麻痺不影響其日常生活之行動，有如前述，又無
    証據証明上訴人發生車禍係因其小兒麻痺行動不便致閃避不及所致，故應予審究
    者，乃上訴人目前之傷殘，是否為八十六年五月十三日車禍所致﹖是否已發生保
    險事故﹖
  (二)按中和紀念醫院上開函雖亦記載「李君（上訴人）右股骨骨折及腰髓併神經傷害
    之原因很多，無法確認是否由車禍被毆擊或小兒麻痺等所致」（本院卷一八三頁
    ），但高雄長庚紀念醫院就此部分傷害究為車禍或小兒麻痺所致做鑑定時，其依
    理學檢查上訴人結果為「右下肢嚴重肌肉萎縮（右大腿圍較左大腿圍小十三點八
    公分），右下肢較左下肢短三公分，右髖關節膝關節衱踝關節之主動活動度全部
    喪失，被動活動度右髖關節及膝關節正常範圍，膝關節為下垂足被動活動度為廿
    五度，右下肢肌力完全喪失」，肌電圖及神經傳導檢查結果「右下肢股神經損傷
    病變，部分發現與以往之曾有小兒麻痺病史相符」，Ｘ光片外片顯示「右骨股骨
    折術後已癒合」，鑑定結果為「被鑑定人乙○○有小兒麻痺病史，但右下肢股神
    經損傷可加重其右下肢活動障礙及肌肉無力，導致右髖節、膝關節之活動功能喪
    失，長期不能活動亦可加重踝關節活動障礙」，有該醫院八十九年九月廿八日
    長庚院高字第二八一四號函及所附鑑定報告書在卷（本院卷一九四至一九五頁）
    ，本院參酌上述中和紀念醫院及高雄長庚紀念醫院之鑑定報告及上訴人於發生車
    禍前之行動狀況，認上訴人之傷殘係車禍所致，分述如下：
  本件上訴人於車禍前已罹患輕微小兒麻痺，但其行動與常人無異，並無因患小兒
    麻痺導致其行動不便，而上訴人車禍時即發生右股骨骨折，有上訴人車禍後即時
    送急診之安泰醫院前開函及病歷附卷，故上訴人右股骨骨折係車禍所致，實無庸
    置疑。
  高雄長庚紀念醫院為肌電圖及神經傳導檢查結果「右下肢股神經損傷病變，部分
    發現與以往之曾有小兒麻痺病史相符」，惟上訴人小兒麻痺並不影響其行動，如
    前所述，故車禍前之「右下肢股神經損傷病變」，既不影響上訴人之行動，即該
    病變與本件車禍無關，亦足認定。而本件車禍亦係造成上訴人「右下肢股神經損
    傷病變」之部分原因（由「右下肢股神經損傷病變，部分發現與以往之曾有小兒
    麻痺病史相符」之反面解釋可知），即高雄長庚紀念醫院鑑定結果記載「被鑑定
    人乙○○有小兒麻痺病史，但右下肢股神經損傷可加重其右下肢活動障礙及肌肉
    無力，導致右髖節、膝關節之活動功能喪失．．．」一節，乃係車禍發生後所產
    生之「右下肢股神經損傷」，致加重其右下肢活動障礙及肌肉無力，導致右髖節
    、膝關節之活動功能喪失。
  綜上所述，上訴人之傷殘與八十六年五月十三日之車禍，有相當因果關係，上訴
    人此部分之主張，堪信為真實，故本件之保險事故已發生，亦足以認定。
七、上訴人傷殘情形是否已達保險金給付表第三級第十一項「一下肢三大關節全部機
    能永久完全喪失者」﹖
    上訴人於安泰醫院為股骨骨折手術後，至中和紀念醫院治療時，並無第二次意外
    事故之發生，已如前述，而上訴人於八十六年十一月廿八日至中和紀念醫院初診
    時，右下肢三大關節（股關節、膝關節、踝關節）全部機能已達永久喪失之地步
    一節，有該醫院八十九年八月廿五日高醫附秘字第二一０八號函在卷（本院卷
    一八三頁），故上訴人傷殘之情形，已達保險金給付表第三級第十一項「一下肢
    三大關節全部機能永久完全喪失者」，被上訴人對此亦不爭執（本院卷二０六頁
    ），故上訴人此部分主張，亦足採信。
八、上訴人之父母甲○○及謝素真於八十七年五月五日書立同意書予被上訴人，內容
    記載「立同意書人甲○○、謝素真即南山人壽公司第Ｚ000000000號及
    Ｚ000000000號保險契約之要保人，茲因被保險人乙○○君申請之理賠
    與該保險契約南山個人人身意外傷害保險附約之約定不符，惟蒙貴公司通融給付
    慰問金，謹同意左列條件：一貴公司給付新台幣十五萬元。二立同意書人嗣後對
    本案不得提起一切民刑訴訟。三嗣後有關右下肢之一切傷殘，貴公司不負給付保
    險金的責任」，並由甲○○、謝素真以「要保人」之身分簽名，有該同意書附卷
    （原審卷四五頁）。由上開同意內容觀之，立同意書者為要保人即上訴人之父母
    甲○○、謝素真，並非上訴人，該同意書亦未記載其係代理上訴人書立同意書，
    而本件保險金請求權係上訴人，並非上訴人之父母即要保人甲○○、謝素真，故
    上開同意書對上訴人不生任何之效力，即不影響上訴人對被上訴人之保險金請求
    權，被上訴人此部分之抗辯，尚非為其有利之証據。
九、上訴人傷殘情形已達保險金給付表第三級第十一項「一下肢三大關節全部機能永
    久完全喪失者」，依被上訴人公司製作「殘廢程度與保險金給付表」所載，被上
    訴人應給付保險金之百分之五十，有該給付表在卷（原審卷廿一頁），本件上訴
    人之母謝素真於八十四年四月十七日以自己為被保險人，投保被上訴人公司之「
    南山康樂險期繳費終生壽險」，保單號碼為Ｚ000000000號，保險契約
    之保險項目包括家庭意外傷害保險－子女，約定被保險人（謝素真）子女死亡及
    殘廢保險金十萬元；上訴人之父甲○○又於八十四年十月六日以上訴人為被保險
    人，投保被上訴人公司之「南山康樂險期繳費終生壽險」，保單號碼為Ｚ000
    000000號，該保險契約之保險項目包括南山個人人身意外傷害保險，保險
    金額為二百萬元，有如前述，故上訴人請求該二保險契約保險金之百分之五十，
    即五萬元及一百萬元合計一百零五萬元，為有理由。
十、綜上所述，上訴人之主張為可採，被上訴人之抗辯為無可取。從而，上訴人本於
    保險契約之保險金請求權之法律關係，請求上訴人給付一百零五萬元，及自起訴
    狀繕本送達翌日即八十七年七月十四日起至清償日止，按年息百分之五計算之利
    息，為有理由，應予准許。原審為上訴人敗訴之判決，尚有未洽，上訴意旨指摘
    原判決不當，求予廢棄改判，為有理由，爰由本院予以廢棄改判，如主文第二項
    所示。
十一、據上論結，本件上訴為有理由，依民事訴訟法第四百五十條、第七十八條，判決
    如主文。
中      華      民      國    八十九    年    十二    月        六      日
                                      臺灣高等法院高雄分院民事第五庭
~B1審判長法官  蔡明宛
~B2法      官  林健彥
~B3法      官  李炫德
右為正本係照原本作成。
如對本判決上訴，須於判決送達後二十日內向本院提出上訴狀，未表明上訴理由者，
，應於上訴後二十日內向本院提出理由書（均須按他造當事人之人數附繕本）。上訴
時應提出委任律師或具有律師資格之人之委任狀，並依附註條文規定辦理。
中      華      民      國    八十九    年     十二     月      七      日
~B法院書記官  黎  珍
附註：
民事訴訟法第四百六十六條之一：
對於第二審判決上訴，上訴人應委任律師為訴訟代理人，但上訴人或其法定代理人具
有律師資格者，不在此限。
上訴人之配偶、三親等內之血親、二親等內之姻親，或上訴人為法人、中央或地方機
關時，其所屬專任人員具有律師資格並經法院認為適當者，亦得為第三審訴訟代理人
。
第一項但書及第二項情形，應於提起上訴或委任時釋明之。
                                                                 Ｊ


司法院資訊處製作；財團法人民間司法改革基金會備份。
